臺灣高等法院高雄分院刑事判決　　　 100年度選上訴字第86號
上　訴　人　臺灣高雄地方法院檢察署檢察官
被　　　告　章玉城
被　　　告　王雙鳳
共　　　同
選任辯護人　陳意青律師
　　　　　　孫志鴻律師
上列上訴人因被告違反公職人員選舉罷免法案件，不服臺灣高雄
地方法院100 年度選訴字第65號中華民國100 年8 月16日第一審
判決（起訴案號：臺灣高雄地方法院檢察署99年度選偵字第130
號、第158號），提起上訴，本院判決如下：
     主  文
上訴駁回。
     理  由
一、公訴意旨略以：被告章玉城、王雙鳳為夫妻關係。被告章玉
    城志在參選民國99年11月27日舉辦之第1 屆高雄市左營區永
    清里里長選舉，被告王雙鳳為使被告章玉城順利當選，竟共
    同基於對有投票權之人交付不正利益之犯意聯絡，於99年5
    月25日18時30分許，假藉幫被告章玉城提早1 個月慶生之名
    義，在高雄市左營區○○○路7 號「大瓦厝」餐廳設宴5 、
    6 桌，邀請設籍在高雄市左營區永清里具有投票權之張其琛
    、張其超、王書大、陳賴滿嬌、何正祥、黃海鵬、何碧雲、
    孫保年、洪金杯、毛法保等10人，與址設在其他選區對被告
    章玉城無投票權之人：羅平炳及江榮枝，及其他姓名年籍不
    詳永清里里民等共計3 、40人出席餐宴，被告章玉城並在餐
    會中向出席餐會者表示：將參選永清里里長，請大家多支持
    等語，且逐桌向出席餐會者拜票，張其琛、張其超、王書大
    、陳賴滿嬌、何正祥、黃海鵬、何碧雲、孫保年、洪金杯、
    毛法保等有投票權之人，即接受被告章玉城之招待，收受不
    正利益，許以一定之行使（上開張其琛等10人，另經檢察官
    為職權不起訴處分確定）。該餐會每桌新臺幣（下同）3, 0
    00元至3,500 元，共計約1 萬8,000 元，全數由被告王雙鳳
    以現金付款，以此方式行求、交付不正利益予上開具有投票
    權之人，而約其投票權為一定之行使。因認被告章玉城、王
    雙鳳共同涉犯公職人員選舉罷免法第99條第1 項之對於有投
    票權之人交付不正利益而約其投票權為一定行使罪嫌云云。
二、按犯罪事實應依證據認定之，無證據不得認定犯罪事實；又
    不能證明被告犯罪或其行為不罰者，應諭知無罪之判決，刑
    事訴訟法第154 條第2 項第301 條第1 項分別定有明文。
    又所謂認定犯罪事實之證據，係指足以認定被告確有犯罪行
    為之積極證據而言，該項證據自須適合於被告犯罪事實之認
    定，始得採為斷罪之資料；且如未能發現相當確實證據，或
    證據不足以證明，自不能以推測或擬制之方法，以為裁判之
    基礎；而認定犯罪事實所憑之證據，雖不以直接證據為限，
    間接證據亦包括在內，然而無論直接證據或間接證據，其為
    訴訟上之證明，須於通常一般人均不致有所懷疑，而得確信
    其為真實之程度者，始得據為有罪之認定，倘其證明尚未達
    到此一程度，而有合理之懷疑存在時，即難遽採為不利被告
    之認定（最高法院76年臺上字第4986號判例參照）。
三、本件公訴人認被告章玉城、王雙鳳共同涉犯公職人員選舉罷
    免法第99條第1 項之對於有投票權之人交付不正利益而約其
    投票權為一定行使犯行。係以：(一)被告章玉城、王雙鳳於警
    詢及偵查中之供述，證人何碧雲、洪金杯、孫保年、張其琛
    、毛法保、黃海鵬、何正祥、張其超、王書大、陳賴滿嬌、
    A1等人於警詢及偵查中之證述，證人即現場蒐證員警甘文豪
    、蔡孟岳、黃士豪於偵查中具結後之證述，證人雷天梅即「
    大瓦厝」餐廳負責人於警詢及偵查中之證述。(二)證人羅平炳
    、江榮枝於警詢及偵查中之證述。(三)「大瓦厝」餐廳每日收
    支紀錄簿1 張、查獲現場餐會照片及錄影光碟2 片等，為其
    論據。
四、證據能力部分：
    被告章玉城、王雙鳳及辯護人均爭執證人何碧雲、孫保年、
    陳賴滿嬌、A1於警詢、偵訊證述之證據能力；及爭執證人甘
    文豪、蔡孟岳、黃士豪於偵訊證述之證據能力。惟按犯罪事
    實應依證據認定之，無證據不得認定犯罪事實；有罪之判決
    書應於理由內記載認定犯罪事實所憑之證據及其認定之理由
    。刑事訴訟法第154 條第2 項及第310 條第1 款分別定有明
    文。而犯罪事實之認定，係據以確定具體的刑罰權之基礎，
    自須經嚴格之證明，故其所憑之證據不僅應具有證據能力，
    且須經合法之調查程序，否則即不得作為有罪認定之依據。
    倘法院審理之結果，認為不能證明被告犯罪，而為無罪之諭
    知，即無前揭第154 條第2 項所謂「應依證據認定」之犯罪
    事實之存在。因此，同法第308 條前段規定，無罪之判決書
    只須記載主文及理由。而其理由之論敘，僅須與卷存證據資
    料相符，且與經驗法則、論理法則無違即可，所使用之證據
    亦不以具有證據能力者為限，即使不具證據能力之傳聞證據
    ，亦非不得資為彈劾證據使用。故無罪之判決書，就傳聞證
    據是否例外具有證據能力，本無須於理由內論敘說明（最高
    法院100 年度臺上字第2980號判決意旨參照）。本件既認不
    能證明被告章玉城、王雙鳳犯罪（理由詳如後述）；且公訴
    人就辯護人上開爭執證人何碧雲等人供述之證據能力，則認
    均具證據能力（見本院卷38頁）；又被告章玉城、王雙鳳及
    辯護人、公訴人均捨棄傳喚上開證人（見本院卷38頁）；則
    本院就證人何碧雲、孫保年、陳賴滿嬌及A1於警詢、偵訊之
    證述，及證人甘文豪、蔡孟岳、黃士豪於偵訊之證述，是否
    具有證據能力，自無論述之必要，合先敘明。
五、訊據被告章玉城、王雙鳳固均坦承於99年5 月25日以慶祝被
    告章玉城50大壽為名，在「大瓦厝」餐廳宴請起訴書所載之
    人，並由被告王雙鳳支付相關之餐費，惟均堅決否認有違反
    公職人員選舉罷免法第99條第1 項交付不正利益犯行，被告
    章玉城辯稱：「那天餐會是我50大壽生日宴，邀請的人都是
    與我修理機車有生意往來的人，當時還沒有確定參選里長，
    餐會中沒有向與會的人要求投票支持我，我沒有賄選」等語
    ；被告王雙鳳則辯稱：「餐會是為章玉城過50歲生日，餐會
    時章玉城沒有宣布要參選永清里里長，也沒有請與會的人支
    他競選里長，我沒有賄選」等語。
六、經查：
  (一)被告章玉城、王雙鳳為夫妻關係，，於99年5 月25日18時30
    分許，以被告章玉城50大壽為由，在高雄市左營區○○○路
    7 號「大瓦厝」餐廳，宴請設籍高雄市左營區永清里具有該
    里里長選舉投票權之張其琛、張其超、王書大、陳賴滿嬌、
    何正祥、黃海鵬、何碧雲、孫保年、洪金杯、毛法保等人，
    及設籍他處不具永清里里長選舉投票權之羅平炳、江榮枝、
    其他年籍姓名不詳之人共計3 、40人，並由被告王雙鳳支付
    該次餐會費用等情，有餐會現場照片、錄影光碟、「大瓦厝
    」餐廳每日收支簿影本、高雄市選舉委員會100 年6 月21日
    高市選一字第1000000978號函暨附件高雄市第1 屆市長議員
    及里長選舉左營區永清里及新上里選舉人名冊在卷可憑（見
    警卷87-89 、105 之1 、143 頁，原審卷83-93 頁）；又被
    告章玉城於上開生日餐會後，確有登記為高雄市第1 屆左營
    區永清里里長候選人，並參與里長選舉，結果落選等情，亦
    為被告章玉城所自承（見本院卷70頁背面）。足認被告章玉
    城、王雙鳳確實以為被告章玉城舉辦生日餐會為由，在「大
    瓦厝」餐廳宴請具有及不具有永清里里長選舉投票權之張其
    琛等3 、40人，其後被告章玉城並登記為永清里里長候選人
    ，參與里長選舉，核堪認定。
  (二)被告章玉城、王雙鳳固否認99年5 月25日舉辦之被告章玉城
    50大壽生日餐會，目的之一係為被告章玉城其後參選永清里
    里長造勢、拜票之用；而參與該次生日餐會之具永清里里長
    選舉投票權之：
  (1)證人張其琛於警詢、偵訊均證稱：「餐會是章玉城以他過生
    日名義邀我參加，章玉城有逐桌敬酒，但沒有要求出席人士
    支持他競選里長。之前章玉城沒辦過他個人之慶生餐會」等
    語（見警卷79-80 頁，99選他35號卷〈下稱偵卷(一)〉88-89
    頁）。
  (2)證人張其超於警詢、偵訊均證稱：「餐會是綽號『天才』的
    人出面，以章玉城要慶生為由邀我的，章玉城在餐會間沒有
    宣布要參選永清里里長，也沒有請求支持他。之前章玉城沒
    辦過他個人之慶生餐會」等語（見警卷第95-98 頁，偵卷(一)
    第139-140 頁）。
  (3)證人王書大於警詢、偵訊、原審均證稱：「是章玉城以他過
    生日名義邀請我參加，於餐會席間，章玉城沒有說要參選永
    清里里長，也沒有拜票。章玉城之前沒辦過他個人之慶生餐
    會」等語（見警卷114-115 頁，偵卷(一)178-179 頁，原審卷
    111-112 頁）。
  (4)證人何正祥於警詢、偵訊、原審均證述稱：「餐會是由章玉
    城出資買單並宴請，沒有其他目的，單純是他過生日。他沒
    有請求出席的人是支持他競選里長，也沒有談選舉的事。章
    玉城之前沒有辦過類似活動」等語（見警卷9 頁背面，偵卷
    (一)116 頁，原審卷113-114 頁）。
  (5)證人黃海鵬於警詢、偵訊均證稱：「該餐會由何正祥告知我
    ，以章玉城過50歲生日名義舉辦，餐會間章玉城沒有宣布參
    選永清里里長，或請求支持」等語（見警卷23，偵卷(一)94頁
    ，99選偵130 號卷〈下稱偵卷(二)〉39頁背面）。
  (6)證人何碧雲於警詢、偵訊、原審均證稱：「該餐會是章玉成
    邀請我到場的，因他要提前過生日，所以才會邀請我們前往
    該餐廳聚餐，現場我沒有聽到他講選舉的事，也沒有要求我
    們支持他競選里長。章玉成以前沒有辦過類似活動」等語（
    見警卷55-58 頁，偵卷(一)80-81 頁，原審卷138-139 頁）。
  (7)證人孫保年於警詢、偵訊、原審均證稱：「該餐會是由章玉
    城以大家聚會吃便飯為名義邀約出席，我不清楚目的為何，
    以前沒有辦過類似活動。我坐那桌我沒有聽到章玉城有無請
    求出席人士支持競選里長，也沒有講到選舉的事」等語（見
    警卷32-33 頁，偵卷(一)90頁，原審卷116-117 頁）。
  (8)證人洪金杯於警詢、偵訊、原審證稱：「餐會是由章玉城以
    生日為由邀約我參加，章玉城夫妻有至我所坐桌次敬酒，但
    章玉城沒有說要參選里長，只是慶生。之前章玉城未辦過類
    似活動」等語（見警卷43-45 頁，偵卷(一)96頁，原審卷115
    頁背面）。
  (9)證人人毛法保於警詢、偵訊均證稱：「該餐會是章玉城以他
    過生日為由請伊去參加，同桌的有洪金杯、王書大，其他人
    不認識，餐會期間章玉城有一桌一桌敬酒，但沒有請與會人
    員支持競選里長，也沒有人散發候選人文宣或廣告」等語（
    見警卷69-71 頁，偵卷(一)92頁，偵卷(二)47頁背面）。
  (10)證人陳素蘭於原審證稱：「是章玉城邀請我去的，因他50歲
    生日，所以請好朋友吃飯。席間從頭到尾都沒有聽說什麼要
    選舉」等語（見原審卷120 頁）
    及不具永清里里長選舉投票權之：
  證人羅炳平於警詢、偵訊均證稱：「餐會是章玉城以他生日
    名義，臨時邀請我參加，目的就是生日。我在場的10分鐘，
    章玉城沒有逐桌敬酒，我也沒有聽到他請求出席人士支持他
    競選里長。章玉城之前沒有辦過類似活動」等語（見警卷
    147-149 頁，偵卷(一)116-117 頁，原審卷138-139 頁）。
    則綜合上情，似應認被告章玉城、王雙鳳於99年5 月25日所
    舉辦之餐會，確實單純為被告章玉城1 個月後之50大壽生日
    舉辦慶祝餐會，而與被告章玉城其後參與永清里里長選舉無
    涉。
  (三)惟本院審酌：
  (1)99年5 月25日餐會當天，被告章玉城、王雙鳳之親人出席情
    形為：2 名子女，其中1 人在臺南補習、1 人與男朋友外
    出，而均未參加。被告王雙鳳娘家之人，因住在高雄市○
    ○區○路途較遠且早睡，所以無人參加。被告章玉城因與
    其家人關係不是很好，所以家人無人參加。此業據被告章玉
    城、王雙鳳供承在卷（見本院卷70頁），因之並無任何被告
    章玉城、王雙鳳之親人參加被告章玉城50大壽生日餐會；而
    被告章玉城就舉辦50大壽生日餐會及何以提前1 個月舉辦之
    原因，於本院供稱：「我為什麼要過50大壽，我父親、我雙
    胞胎妹妹，都死於癌症，只活40歲左右，我辛辛苦苦把孩子
    帶大，沒有爹的狀況下，我不值得驕傲嗎，我在眷村裡面，
    為什麼要請眷村裡面的長輩、朋友吃飯，我就是要告訴他們
    ，眷村有多少的小孩，吸毒的、搶奪的幹嘛的，我沒有，我
    沒有爹，我沒有娘，我不值得驕傲嗎，我帶的孩子，沒有一
    個作姦犯科的，我不值得驕傲嗎，我為什麼不可以請我這些
    朋友吃飯」（本段為被告章玉城供述之全文照錄）、「因為
    我是修理機車的，6 月份暑假期間是我們的大月，要幫同行
    修理中古機車要賣，所以6 月份沒有空」等語（見本院卷69
    頁背面、71頁背面）。則被告章玉城、王雙鳳就其等認為如
    此值得驕傲之50大壽生日餐會，其等子女卻都未能參加，亦
    未邀請親人參加，甚且連被告章玉城6 月25日生日當天或距
    該日較近之時間，亦均無法挪出空檔舉辦慶祝餐會，此種種
    情形，均與情理有違。顯見被告章玉城、王雙鳳於99年5 月
    25日舉辦生日餐會，其目的當非單純為被告章玉城提前慶祝
    50大壽生日，而係另有其他目的無疑。
  (2)依上開證人張其琛、張其超、王書大、何正祥、何碧雲、洪
    金杯、羅炳平證稱：「章玉成以前沒有辦過類似活動」等語
    ，業如前述，及證人張其琛於警詢證稱：「餐會約過了一個
    禮拜，章玉城親口跟我說他要參選99年永清里里長競選，叫
    我要幫忙他從事選務工作」等語（見警卷81頁背面）；且參
    酌高雄市政府警察局三民二分局覺民派出所員警於99年5 月
    25日前往「大瓦厝」餐廳搜證之原因，據證人即覺民派出所
    副所長甘文豪於原審證稱：「我是奉檢察官指示，於99年5
    月25日到『大瓦厝』餐廳蒐證，因為有線報，線報內容是有
    人因為選舉要在那邊辦餐會」等語（見原審卷121 頁），及
    餐會舉行後，被告章玉城確實有登記為永清里里長候選人等
    情。顯見被告章玉城於本次餐會前，應即已顯現其參選永清
    里里長之意願，其動向當已引起關注，始有警察機關依情資
    進行本件蒐證之舉，而被告章玉城於該餐會後，復向到場參
    加之人即證人張其琛拜託幫忙里長競選選務工作，並登記參
    選，足認99年5 月25日名為被告章玉城50大壽生日餐會，顯
    可疑為係被告章玉城、王雙鳳為被告章玉城其後參選永清里
    里長而舉辦。
  (3)本次餐會搜證之過程，證人甘文豪於原審證稱：「當天去搜
    證，是我們自己花錢去吃，章玉城他們應該不知道我們在進
    行搜證。現場章玉城有講到要選舉的事；開始上菜後，大概
    5 到10分鐘左右，章玉城就開始逐桌敬酒，他逐桌敬酒時有
    說『小弟年底要出來參選，請大家支持』，我有聽到這樣的
    話」等語（見原審卷121-122 頁），證人即員警蔡孟岳於原
    審證稱：「當時是由別人來介紹章玉城，介紹完後，章玉城
    大概提到『年底如果要選舉的話，請大家多多幫忙』類似這
    樣的話，開席之後，章玉城等人再逐桌去敬酒」等語（見原
    審卷134 頁），證人即員警黃士豪於原審證稱：「當天現場
    有我、甘副所長及蔡孟岳，我們3 人坐在章玉城的隔壁桌，
    是以密錄方式，所以章玉城他們沒有發現我們在蒐證。當時
    章玉城先感謝一下在場的人士，然後說感謝大家今天撥空前
    來參加這個聚餐，如果年底里長選舉的話，請大家多支持」
    等語在卷（見原審卷135-137 頁），顯見證人甘文豪等3 人
    於現場均有聽聞被告章玉城為里長選舉一事有所表示請託。
    本院審酌證人蔡孟岳等3 人均警務人員、職司犯罪偵查，法
    律知識較一般人為專業，當知偽證刑責之重，其等本無杜撰
    、刻意虛捏事實，而為不實證述之必要；且證人蔡孟岳等3
    人與被告章玉城、王雙鳳互不認識、並無利害關係，相較於
    與被告章玉城、王雙鳳有朋友之誼、或非朋友而未付費參加
    餐會、因此被列為投票受賄罪嫌疑人之證人張其琛、張其超
    、王書大、何正祥、黃海鵬、何碧雲、孫保年、洪金杯、毛
    法保、陳素蘭、羅炳平等人（其中陳素蘭、羅炳平未經檢察
    官列為犯罪嫌疑人），其等證述之可信度當較證人張其琛等
    11人為高；又99年5 月25日名為50大壽生日餐會，本即可疑
    係為被告章玉城日後參選永清里里長而舉辦，業如前述，應
    認證人蔡孟岳等3 人上開證述符於事實而可信。是應認被告
    章玉城確有於99年5 月25日名為50大壽生日餐會上，向參與
    該餐會之人請託支持其參選永清里里長選舉一事。至於證人
    蔡孟岳等3 人就聽聞被告章玉城請託支持之時點，有「逐桌
    敬酒」或「開席之前」之不同，惟此與證人個人注意力、當
    時關注重點不同有關，且被告章玉城亦非不得於此二時間點
    均有為請託支持之言語，是自難依此認證人蔡孟岳等3 人上
    開證述不可信，併此敘明。
  (4)綜上所述，被告章玉城、王雙鳳於99年5 月25日舉辦名為被
    告章玉城50大壽生日餐會，並非單純為被告章玉城慶祝50大
    壽生日，而係利用該次餐會，向與會之人請託支持被告章玉
    城參選永清里里長無訛。
  (四)本件被告章玉城50大壽生日餐會，公訴人認共設宴5 、6 桌
    ，參與人數為3 、40人、每桌3,000 元至3,500 元、花費約
    1 萬8,000 元。然被告章玉城、王雙鳳於99年11月16日第一
    次警詢分別供稱：「當日餐會每桌大約2,000 多元，5 桌大
    約1 萬多元，大約50位來賓」（見警卷2 頁）、「當日餐會
    共設宴3 至4 桌，費用共支付9,000 多元，大約25人至30人
    」（見警卷8 之2 頁）；而證人即「大瓦厝」餐廳負責人雷
    天梅於99年11月15日第一次警詢、偵訊均證稱：「是以過生
    日之名義訂約3 至4 桌，以1 桌3,000 元至3,500 元（偵訊
    稱3 、4,000 元）費用舉辦，共花費多少我不記得」等語（
    見警卷172 頁，偵卷(一)164 頁），及於99年12月6 日第二次
    警詢、100 年2 月22日第二次偵訊分別證稱：「訂桌只要求
    一般家常菜，每桌金額為2,500 元，共有4 至5 桌，何人電
    話訂桌及登記幾桌、總計金額，因時間已過半年，我已忘記
    」（見偵(二)卷56頁背面）、「餐會當天每桌費用2,500 元以
    上，每桌平均3,000 元，詳細金額及桌數。因時間太久忘記
    」（見偵(二)卷62-63 頁背面）等語，而大瓦厝餐廳每日收支
    簿影本，其中99年5 月25日收入為4 萬2,535 元，並無被告
    章玉城、王雙鳳此次餐會桌數、費用之各別記錄，有該每日
    收支簿影本在卷可按（見警卷33頁）；又證人何碧雲、洪金
    杯、孫保年、張其琛、毛法保、黃海鵬、何正祥、張其超、
    王書大、陳賴滿嬌、甘文豪、蔡孟岳、黃士豪就當天餐會之
    桌數，則證稱有「3 桌」（1 位證人，後改稱4 桌）、「3
    、4 桌」（2 位證人，後均改稱4 桌）、「4 桌」（5 位證
    人）、「4 、5 桌」（1 位證人）、「5 桌」（1 位證人）
    、「5 、6 桌」（2 位證人）、「6 桌」（2 位證人）等不
    同。本院綜合上情，認本次被告章玉城50大壽生日餐會之桌
    數應為4 桌、每桌餐費為2,500 元至3,000 元，較符於事實
    。
  (五)被告章玉城、王雙鳳於99年5 月25日以為被告章玉城慶祝50
    大壽生日為名、每桌餐費2,500 元至3,000 元、席開4 桌，
    宴請具有及不具有永清里里長選舉投票權之3 、40人，利用
    該次餐會，向與會之人請託支持被告章玉城參選永清里里長
    ，業經本院認定如前。則被告章玉城既有參選永清里里長之
    意願，且其後亦有登記為候選人，雖餐會當時雖尚未登記，
    被告章玉城、王雙鳳如有共同對有投票權人行求、期約或交
    付不正利益之行為，自非不可該當於選舉罷免法第99條第1
    項所規定之罪。惟被告章玉城、王雙鳳雖有支付餐費宴請上
    開人員、請託支持參選之行為，然：
  (1)按公職人員選舉罷免法之賄選罪係以對於有投票權之人，行
    求期約或交付賄賂或其他不正利益，而約其不行使投票權或
    為一定之行使為構成要件。亦即須視行為人主觀上是否具有
    行賄之犯意，而約使有投票權人為投票權一定之行使或不行
    使；客觀上行為人所行求期約或交付之賄賂或不正利益是否
    可認係約使投票權人為投票權之一定行使或不行使之對價；
    以及所行求、期約、交付之對象是否為有投票權人而定。上
    開對價關係，在於行賄者之一方，係認知其所行求、期約或
    交付之意思表示，乃為約使有投票權人為投票權一定之行使
    或不行使；在受賄者之一方，亦應認知行賄者對其所行求、
    期約或交付之意思表示，乃為約使其為投票權一定之行使或
    不行使。且對有投票權人交付之財物或不正利益，並不以金
    錢之多寡為絕對標準，而應綜合社會價值觀念、授受雙方之
    認知及其他客觀情事而為判斷（最高法院92年度臺上字第89
    3 號判例意旨參照）。又按公職人員選舉罷免法之對有投票
    權人交付賄賂或不正利益罪，係以行為人基於行賄之意思，
    對於有投票權人交付賄賂或其他不正利益，並相約為投票權
    之一定行使或不行使為構成要件，本條之罪為刑法第144 條
    對有投票權人交付賄賂或不正利益罪之特別規定，與刑法第
    143 條第1 項規定「有投票權之人，收受賄賂或其他不正利
    益，而許以不行使其投票權或為一定行使」罪，二者在性質
    上，屬於對合（立）之必要共犯關係，對有投票權人交付賄
    賂或不正利益罪，雖不以收受賄賂或其他不正利益者確已承
    諾，或進而為一定投票權之行使或不行使為必要，但必須行
    賄者已實行交付賄賂或其他不正利益之行為，且收受者對其
    交付之目的已然認識，具有受賄意思並已收受時方為成立（
    最高法院96年度臺上字第1133號判決意旨參照）。
  (2)於民主社會中，人民基於言論自由之保障，除公務員等具有
    特殊身分人士應嚴守其中立之立場外，任何人均得於競選期
    間，在各種公開或不公開之場合發言支持某特定候選人，至
    於行為人發表如「懇請賜票」、「務必投某人一票」等助選
    談話內容，主觀上是否已與談話之對方或在場聽聞該等言論
    之有投票權人互達「約」其投票權為一定行使之意思合致，
    自應審慎加以認定，要非謂凡於競選期間，在民間舉辦活動
    之場合中致贈相當價值之物品且活動中出現支持某特定候選
    人之助選言論，不問物品發放之來源、活動舉行之動機是否
    確與選舉有直接密切之關聯、在場之人主觀上有無認識所收
    受財物係屬「賄賂」等情，一律論以行賄罪處斷。就本件而
    言，被告章玉城、王雙鳳利用生日餐會請託在場之人支持被
    告章玉城參選永清里里長，能否單以此種在公開場合、未避
    人耳目之請託言語，即認其等主觀上已有行賄之意圖，本屬
    有疑；且此種在公開場合、未避人耳目之請託言語，是否亦
    足以與在場聽聞之有投票權人互達「約」其投票權為一定行
    使之意思合致，自亦有疑；又被告章玉城、王雙鳳支付每桌
    餐費為2,500 元至3,000 元，平均1 桌10人，每一到場之人
    所分配之餐費約250 元至300 元，則衡諸我國目前之社會水
    準及人民之法律感情，一般人是否能因接受上開約250 元至
    300 元之餐點招待，即將之視為賄選之對價，而足以動搖投
    票權人之投票意向，更屬有疑。
  (3)參加本次餐會且具永清里里長投票權之人，就其等是否因參
    加免費餐會，而使其等投票意向因之受影響一節：
  證人張其琛於偵訊證稱：「（檢察官問：你會不會因為吃飯
    ，而不好意思投票給章玉城？）他人不錯，與我很好，我會
    投他」等語（見偵卷(一)88頁）。
  證人張其超於偵訊證稱：「（檢察官問：你會不會因為吃飯
    ，而不好意思投票給章玉城？）不會，因為現任里長幫我不
    少忙，我現在的工作，也是現任里長幫忙的」等語（見偵卷
    (一)140 頁）。
  證人王大書於偵訊證稱：「（檢察官問：你會不會因為吃飯
    ，而不好意思投票給章玉城？）我不會因此投票給他」等語
    （見偵卷(一)179 頁）。
  證人何正祥於偵訊證稱：「（檢察官問：你會不會因為吃飯
    ，而不好意思投票給章玉城？）不一定，選選賢與能」等語
    （見偵卷(一)117 頁）。
  證人黃海鵬於偵訊證稱：「（檢察官問：你會不會因為吃飯
    ，而不好意思投票給章玉城？）幾十年老鄰居，大家聚一聚
    ，投誰我自有主張」等語（見偵卷(一)95頁）。
  證人何碧雲於警詢證稱：「我是投票給郭鎮國」等語（見偵
    卷(二)46頁）。
  證人孫保年於偵訊證稱：「（檢察官問：你會不會因為吃飯
    ，而不好意思投票給章玉城？）我家2 張票，一人一張（應
    指章玉城與另一候選人），我跟兩個人都很熟」等語（見偵
    卷(一)90頁）。
  證人洪金杯於偵訊證稱：「（檢察官問：你會不會因為吃飯
    ，而不好意思投票給章玉城？）他是村裡小孩，我車子丟了
    ，他有幫忙，我會決定投他」等語（見偵卷(一)97頁）。
  證人毛法保於偵訊證稱：「（檢察官問：你會不會因為吃飯
    ，而不好意思投票給章玉城？）不會」等語（見偵卷(一)92
    頁）。
  證人陳賴滿嬌於偵訊證稱：「（檢察官問：你會不會因為吃
    飯，而不好意思投票給章玉城？）不會，現任里長對我很好
    」等語（見偵卷(一)203 頁）。
    足認證人張其琛等人決定是否投票予被告章玉城，係或基於
    其等與被告章玉城好交情，或基於曾受被告章玉城幫忙，或
    基於分配家中之投票數，甚或自始即有定見，均非因接受免
    費餐會而受影響無訛。
  (4)綜上所述，被告章玉城、王雙鳳雖利用生日餐會，支付每人
    250 元至300 元費用，並在請託在場之人支持被告章玉城參
    選永清里里長；然被告章玉城、王雙鳳此種在公開場合、未
    避人耳目之請託言語，及以我國目前之社會水準及人民之法
    律感情，均難認被告章玉城、王雙鳳主觀上有行賄故意，而
    具投票權之證人張其琛等人亦已認識並產生被告章玉城、王
    雙鳳提供免費餐會係為約使其等投票予被告章玉城之對價，
    又本件免費餐會，確實不足以動搖具投票權之證人張其琛等
    人投票意向。是被告章玉城、王雙鳳上開行為，尚難認係對
    於有投票權之選民為約其為投票權之一定行使之合意及交付
    具對價之不正利益。
七、綜上所述，公訴人所提出之證據資料尚不足以證明被告章玉
    城、王雙鳳提供免費餐會、請託支持之行為，係對於有投票
    權之選民為約其為投票權之一定行使之合意及交付具對價之
    不正利益，自無將被告章玉城、王雙鳳以公職人員選舉罷免
    法第99條第1 項罪名相繩之理。此外，本院復查無其他積極
    證據足資認定被告章玉城、王雙鳳有何公訴人所指之犯行，
    被告章玉城、王雙鳳被訴對於有投票權之人交付不正利益而
    約其投票權為一定行使罪，自屬不能證明。
八、原審因而以公訴人所提之客觀事證，無足為被告章玉城、王
    雙鳳主觀上有行賄故意之依據，亦無引為本件授受雙方主觀
    上均已產生上開「宴飲招待」乃「約使投票權人為投票權之
    一定行使或不行使對價之認知」之根據，不能證明被告犯罪
    ，而為被告章玉城、王雙鳳無罪之諭知，核無違誤。檢察官
    以證人甘文豪、蔡孟岳、黃士豪之證述應屬可信，原審證據
    採擇有誤，而提起上訴。本院就證人甘文豪、蔡孟岳、黃士
    豪證述可採，及本件仍應認被告章玉城、王雙鳳未涉犯公職
    人員選舉罷免法第99條第1 項罪之理由，均已敘述如前。綜
    上，檢察官上訴為無理由，應予駁回。
據上論斷，應依刑事訴訟法第368 條，判決如主文。
本案經檢察官林敏惠到庭執行職務。
中    華    民    國   100    年    11    月    15    日
                  刑事第一庭    審判長法  官  周賢銳
                                      法  官  洪碩垣
                                      法  官  曾逸誠
以上正本證明與原本無異。
如不服本判決應於收受本判決後10日內向本院提出上訴書狀，其
未敘述上訴理由者，並得於提起上訴後10日內向本院補提理由書
狀（均須按他造當事人之人數附繕本）「切勿逕送上級法院」。
本判決須符合刑事妥速審判法第9條之規定始得上訴。
刑事妥速審判法第9條規定：
    除前條情形外，第二審法院維持第一審所為無罪判決，提起
上訴之理由，以下列事項為限：
    一  判決所適用之法令牴觸憲法。
    二  判決違背司法院解釋。
    三  判決違背判例。
    刑事訴訟法第三百七十七條至第三百七十九條、第三百九十
    三條第一款之規定，於前項案件之審理，不適用之。
中    華    民    國   100    年    11    月    15    日
                                      書記官  魏文常